【裁判字號】    99,家訴,133
【裁判日期】    991224
【裁判案由】    分配夫妻剩餘財產差額
【裁判全文】
臺灣板橋地方法院民事判決             99年度家訴字第133號
原      告  謝政德
訴訟代理人  成介之律師
複  代理人  王瀚興
            莊育宙
            蔡惠芝
被      告  賴亞雲原名賴銀）.
上列當事人間請求分配夫妻剩餘財產差額事件，經本院於民國99
年12月8日言詞辯論終結，判決如下：
    主  文
被告應給付原告新臺幣肆拾玖萬伍仟貳佰玖拾玖元，及自民國九
十九年四月二十五日起至清償日止，按年息百分之五計算之利息
。
原告其餘之訴駁回。
訴訟費用由被告負擔十分之三，餘由原告負擔。
本判決原告勝訴部分，於原告以新臺幣壹拾陸萬伍仟壹佰元為被
告供擔保後，得假執行。
原告其餘假執行之聲請駁回。
    事實及理由
一、原告主張：
（一）兩造於民國87年11月23日結婚，於98年12月1 日經鈞院家
      事法庭調解離婚。由於兩造於婚姻關係存續中，原告工作
      所得多存放於被告名下，故離婚時，原告名下並無財產，
      而被告名下至少有位於臺北縣鶯歌鎮○○路191 巷1 號4
      樓房地（下稱系爭房屋）。
（二）一般司法實務上，鑑定之價格較為偏低，且被告自承系爭
      房地之市價至少有新臺幣（下同）240 萬元，故原告認鑑
      定價格0000000 元應屬過低，應以240 萬元為適當。
（三）有關兩造於夫妻關係存續期間之共同債務：
      按夫妻之一方以自己財產清償他方之債務時，雖於婚姻關
      係中，亦得請求償還，民法第1023條第2 項定有明文。查
      兩造於婚姻中，以流動攤販經營湯包生意，並因此由原告
      先向母親借貸50萬元以購買設備，並向父親借貸60萬元以
      支付湯包權利金，而至雙方離婚時，尚有20萬元未為清償
      。另雙方因經營湯包生意亦生罰款約8 萬元。上開債務，
      應各自負擔一半，故在結算夫妻財產時，自應一併納入計
      算之，即分配夫妻剩餘財產時，也要分配夫妻間的債務。
      因之，被告應再給付原告28萬元之一半即14萬元。
（四）對被告抗辯之陳述：
      (1)被告陳稱系爭房屋乃以婚前所購房屋變賣後於結婚後所
        買，既用婚前財產所購買，不應納入夫妻剩餘財產之分
        配，被告並提出臺北縣鶯歌鎮○○路140 巷房屋（下稱
        尖山路140 號房屋）及系爭房屋之不動產買賣契約，然
        上開契約僅能證明兩棟房屋買賣時間點接近，並無法證
        明相關資金流向，鈞院應曉諭被告提出有關出賣尖山路
        140 巷房屋，並用該筆款項清償房貸以支付系爭房屋之
        相關證明。
      (2)又被告陳稱清償尖山路140 巷房屋之房貸後，以其剩餘
        款項購買系爭房屋，而該款項是由仲介直接以現金向其
        支付，被告將一部分拿去買家俱，一部分拿去開房貸專
        戶，被告並稱先用15000 元開戶，隔天匯款10萬元，之
        後再借款200 萬元，賣屋剩餘支付頭期款部分僅有10萬
        元，其餘購買家俱，然被告就仲介給付現金之證明、購
        買家俱之收據、開戶文件及資金往來紀錄、以及貸款相
        關文件均付之闕如，自應由被告提目相關文件並負舉證
        責任。
      (3)退步言之，若鈞院認被告已善盡舉證之責，其陳述屬實
        ，然依被告所陳，其以賣屋款支付頭期款部分只有10萬
        元，足證系爭房屋僅於10萬元之限度內為被告之婚前財
        產，其餘價值仍應列入剩餘財產分配計算。
      (4)原告否認系爭房屋之貸款係由被告繳納，縱令係由被告
        所繳納，系爭房屋依民法第1030條之1 規定，仍屬剩餘
        財產分配之範圍：首查，原告否認被告所提存摺可證明
        係被告清償系爭房屋之房貸，蓋原告於婚姻關係存續中
        ，均將賺得之款項委由被告處理，原告還幫被告及子女
        繳納保險金多達40萬元之多，是以由原告將錢交由被告
        ，並經被告之銀行帳戶支付房貸，並非不可想像之事。
        末查，系爭房屋既非被告繼承或無償取得，仍應納入剩
        餘財產分配之範圍，縱令係被告支付系爭房屋之貸款，
        仍不足拒將系爭房屋作為剩餘財產分配之標的，仍應於
        扣除婚後債務之後，以其差額之半給付原告。
（五）並聲明：
      (1)被告應給付原告150 萬元及自起訴狀繕本送達翌日起至
        清償日止，按年息百分之五計算之利息。
      (2)原告願供擔保，請准宣告假執行。
二、被告則辯稱：
（一）系爭房屋是用被告婚前購買的房子即尖山路140 巷房屋賣
      掉後於結婚後買的，既然是用被告的婚前的房子賣掉的錢
      所買的房子，應該不屬於婚後財產。系爭房屋是92年10月
      購買的，婚前買的房子是83年買的。尖山路140 巷房屋賣
      130 萬元，系爭房屋買220 萬元。被告賣掉尖山路140 巷
      房屋後，把其中的94萬元還掉尖山路140 巷房屋積欠的房
      貸，所以剩下的就拿來當作系爭房屋的頭期款。系爭房屋
      貸款200 萬元，都是被告在清償。被告賣出尖山路140 巷
      房屋，清償房貸後，剩餘款項仲介就直接拿現金給被告，
      被告有拿一部分去購買傢俱，一部分去開房貸專戶。被告
      先用15000 元開戶，隔天匯款10萬元，之後就借了200 萬
      元，所以賣屋剩餘款支付頭期款部分只有10萬元，其餘購
      買傢俱。系爭房屋於98年12月1 日之貸款餘額為0000000
      元。
（二）被告認為有關系爭房屋之價格仍應以鑑定結果為準，即00
      00000元。
（三）原告要被告負擔一半的債務，惟兩造離婚前所共同經營湯
      包的生財器具都被原告拿走，原告還把被告的東西都搬走
      也沒有分給被告一半，而且原告偷領被告的保險金後，都
      拿去還他的父母親。
三、法院之判斷：
（一）原告主張兩造於87年11月23日結婚，於98年12月1 日經法
      院調解離婚之事實，業據其提出被告戶籍謄本及本院98年
      度司家調字第525 號調解筆錄影本為證，且為被告所不爭
      執，應堪信實。
（二）又原告請求被告給付剩餘財產差額150 萬元部分，查：
      (1)按「夫妻未以契約訂立夫妻財產制者，除本法另有規定
        外，以法定財產制，為其夫妻財產制」、「法定財產制
        關係消滅時，夫或妻現存之婚後財產，扣除婚姻關係存
        續中所負債務後，如有剩餘，其雙方剩餘財產之差額，
        應平均分配」、「依前項規定，平均分配顯失公平者，
        法院得調整或免除其分配額」、「中華民國九十一年民
        法親屬編修正前適用聯合財產制之夫妻，其特有財產或
        結婚時之原有財產，於修正施行後視為夫或妻之婚前財
        產；婚姻關係存續中取得之原有財產，於修正施行後視
        為夫或妻之婚後財產。」，民法第1005條、第1030條之
        1 第1 項前段、第2項 及民法親屬編施行法第6 條之2
        分別定有明文。
      (2)本件兩造結婚自87年11月23日結婚後，未訂立任何夫妻
        財產制契約之事實，為兩造所不爭執，自應適用法定財
        產制，又離婚既為法定財產制關係消滅之原因，兩造既
        於98年12月1 日經法院調解離婚生效，原告依上開規定
        請求分配雙方剩餘財產之差額，自屬有據，並以兩造離
        婚時即98年12月1 日作為計算雙方剩餘財產範圍及價值
        之時點，合先敘明。
      (3)兩造婚後財產：
        原告部分：名下無任何婚後財產，此為兩造所不爭執
        。
        被告部分：被告於婚姻存續中，於92年11月25日因買
        賣取得臺北縣鶯歌鎮○○路191 巷1 號4 樓房地即系爭
        房屋，且系爭房屋於98年12月1 日之價值為0000000 元
        ，有異動索引表、土地及建物所有權狀影本、宏大不動
        產估價師聯合事務所不動產估價報告書在卷可參。被告
        雖辯稱系爭房屋係用伊婚前購買的房子即尖山路140 巷
        房屋賣掉後於結婚後買的云云，並提出不動產買賣契約
        書影本2 件為證，惟為原告所否認，而參以被告承稱：
        伊賣掉尖山路140 巷房屋後，把其中的94萬元還掉尖山
        路140 巷房屋積欠的房貸，剩餘款項仲介就直接拿現金
        給伊，伊有拿一部分去購買傢俱，一部分去開房貸專戶
        。被告先用15000 元開戶，隔天匯款10萬元，之後就借
        了200 萬元，系爭房屋之貸款200 萬元，都是伊在清償
        等語，惟被告並無法提出明確證據證明其就系爭房屋所
        匯之頭期款10萬元，確屬其出售尖山路140 巷房屋所得
        之價款，自難認被告所辯可採。至被告另辯稱系爭房屋
        之房貸均由伊所繳納乙節，亦不影響系爭房屋乃被告於
        婚後所取得之財產，而屬夫妻剩餘財產分配之範圍。又
        原告空言質疑系爭房屋之鑑定價格過低，應以240 萬元
        為準云云，亦無可取。
      (4)兩造於婚姻關係存續中所負債務：
        原告部分：原告主張其負有對父母親之借款債務20萬
        元及罰單債務8 萬元，雖為被告以前詞置辯，惟所謂分
        配夫妻剩餘財產之差額，必以夫或妻現存之婚後財產，
        扣除婚姻關係存續中所負債務後，如有剩餘，始就雙方
        剩餘財產之差額，為平均分配，此參民法第1030條之1
        第1 項前段規定自明，而原告於離婚時並無任何尚存之
        婚後財產，已如前述，自無扣除其婚後現存債務之餘地
        ，是原告此部分債務數額之真實與否，並無審酌必要。
        至原告另主張分配夫妻剩餘財產時，也要分配夫妻間的
        債務，被告應再給付原告28萬元之一半即14萬元云云，
        亦明顯與前開規定不合，洵無可採。
        被告截至98年12月1 日止，尚欠銀行之貸款債務為00
        00000 元，業據其提出繳款明細表為證，且為被告所不
        爭執。
（三）綜上，原告於98年12月1 日之剩餘財產為0 元，被告於98
      年12月1 日之剩餘財產為990597元（即婚後財產價值為00
      00000 元，扣除婚後尚存債務0000000 元），雙方剩餘財
      產差額應為990597元，平均分配後，原告得向被告請求分
      配之剩餘財產差額為495299元（小數點以下四捨五入）。
（四）從而，原告依夫妻剩餘財產分配請求權，請求被告給付49
      5299元，及自起訴狀繕本送達被告翌日即99年4 月25日起
      至清償日止，按年息百分之五計算之法定遲延利息，為有
      理由，應予准許；原告逾此部分之其餘請求，則非正當，
      應予駁回。
（五）原告陳明願供擔保請准宣告假執行，就原告勝訴部分，並
      無不合，爰酌定相當擔保金額准許之。至原告敗訴部分，
      其假執行之聲請，已失所附麗，併予駁回。
四、結論：原告之訴為一部有理由，一部無理由，依民事訴訟法
    第79條、第390 條第2 項，判決如主文。
中    華    民    國    99    年    12    月    24    日
                      家事法庭法  官  葉靜芳
以上正本係照原本作成
如對本判決上訴，須於判決送達後20日內向本院提出上訴狀。如
委任律師提起上訴者，應一併繳納上訴審裁判費。
中    華    民    國    99    年    12    月    24    日
                              書記官  劉春美

司法院資訊處製作；財團法人民間司法改革基金會備份。
